【裁判字號】    99,台上,6501
【裁判日期】    991021
【裁判案由】    妨害性自主
【裁判全文】
最高法院刑事判決            九十九年度台上字第六五０一號
上  訴  人  台灣高等法院檢察署檢察官  
被      告  甲○○
上列上訴人因被告妨害性自主案件，不服台灣高等法院中華民國
九十八年二月十一日第二審判決（九十七年度上訴字第五四五九
號，起訴案號：台灣士林地方法院檢察署九十五年度偵字第一二
六六一號），提起上訴，本院判決如下：
    主  文
原判決撤銷，發回台灣高等法院。
    理  由
本件原判決認定已成年之告訴人即被害人甲女（警卷代號000000
00，姓名年籍詳卷），係被告甲○○同居人林○○之兄林○○為
照顧母親林○○○而申請聘僱之越南籍看護工。民國九十五年九
月六日，甲女因與林○○之弟媳發生齟齬，而與林○○○一同搬
至台北市○○區○○街九巷○號○樓林○○及被告之居所，由甲
女繼續照護林○○○，而受被告監督。同年月二十日晚間十時許
，被告趁林○○○熟睡、林○○外出尚未返家，甲女於房內為被
告刮痧之際，利用身為雇主地位的權勢，基於對受自己監督女子
為性交的犯意，以性器接合的方式，與甲女性交等情。因而撤銷
第一審之科刑判決，改判論處被告犯對受監督之人利用權勢性交
罪刑，固非無見。
惟按：(一)、依刑事訴訟法第一百五十九條之二規定，被告以外之
人於司法警察（官）調查中所為之陳述，得為證據者，必其陳述
合於「與審判中不符」、「具有較可信之特別情況」及「為證明
犯罪事實存否所必要」之要件。而被告以外之人滯留國外，致於
審判中無法傳喚時，其於司法警察（官）調查中所為之陳述，亦
須符合「具有可信之特別情況」，且「為證明犯罪事實之存否所
必要」，始得為證據（見刑事訴訟法第一百五十九條之三第三款
）。原判決就甲女於警詢陳述之證據能力，略謂：甲女於原審審
理時，已出境而無法傳喚，惟其警詢筆錄之製作過程既無不當，
並為證明被告犯罪事實存否所必要，依刑事訴訟法第一百五十九
條之二規定，有證據能力等語（見原判決第二頁二、）。並未說
明甲女之警詢陳述，如何合於前述「與審判中不符」及「具有較
可信之特別情況」之要件，即認有證據能力，於法尚有未合。若
謂甲女未曾以證人身分於審判中到庭陳述，且其於原審審判中已
離境而無法傳喚；然其警詢陳述，仍須符合「具有可信之特別情
況」，始得為證據。原判決就此亦未為任何之說明即認有證據能
力，同有未洽。(二)、刑法第二百二十八條第一項之利用權勢性交
罪，以對於因親屬、監護、教養、教育、訓練、救濟、醫療、公
務、業務或其他相類關係受自己監督、扶助、照護之人，利用監
督之權勢性交；被害人係處於其權勢之下，而隱忍屈從，且其屈
從性交，並未至已違背其意願之程度，始克當之，此與同法第二
百二十一條第一項之強制性交罪，係以違反被害人意願之方法而
為性交行為尚有不同。若利用權勢，且已使被害人喪失自由意思
或其他違反其意願之方法而行之，則仍應依強制性交論罪。查原
判決認定甲女係林○○為照顧母親林○○○而申請聘僱，並謂：
形式上被告與甲女間雖無僱傭關係；但甲女於與林○○弟媳齟齬
，並隨同受看護人林○○○一同搬入被告與林○○居所後，甲女
與被告及林○○間，即實質上具有上下服從與監督之關係等語（
見原判決第四頁四、）。然甲女既非被告所聘僱，何以僅因隨同
林○○○一同搬入被告與林○○居所即受被告之監督，而於實質
上有上下服從關係？本件被告如何利用監督甲女之權勢或機會，
使甲女有不得不從之勢？原判決均未敘明，即認被告利用權勢對
受其監督之甲女性交，已難謂允洽。其次，原判決以甲女於警、
偵訊時所稱性侵害的過程並不一致；且依驗傷診斷書記載，甲女
除左側後面會陰部位有一公分未癒合之撕裂傷外，並無其他明顯
外傷；參酌和解書明確表示：「被告對甲女性交時，確實並不知
其行為係違反甲女的內心意願。」等語，進而認甲女指訴其遭被
告強制性交，真實性可疑（見原判決第三頁肆、一）。然甲女於
警詢時陳稱：（九十五年）九月二十日晚上十點，他（被告）要
我幫他刮痧，我進到房門時，他沒穿衣服只穿件灰黑色條紋的四
角褲，他躺著要我幫他刮背部，之後就忽然翻身把我壓在床上，
他的一個膝蓋壓在我手上，用左手壓住我右手，用右手脫我褲子
，並很用力的把我內褲、褲子一次脫掉丟在床上，接著立即脫掉
自己的四角褲，並用右手抓我胸部，然後將陰莖插入伊陰道內；
他沒有戴保險套，插入陰道來回抽動，過程約三、四分鐘，並射
精在我體內；又稱：過程中我一直用腳踢他，用國語對他說不行
，但他都不理我，他力量很大，我無法掙脫各等語（見偵卷第六
頁）。其後於檢察官訊問時亦證稱：九十五年九月二十日晚上十
時，在他（被告）的家中，他叫我過去幫他刮痧，他當時在床上
，沒有穿上衣，只穿短褲趴在床上。我先用木製工具幫他刮頸部
、右手及肩膀，當時我的腳是站在床下，他叫我上床幫他刮左邊
，我就上床坐在床上刮他左邊的頸部，他就坐起來，將我壓在床
上，用全身壓著我身體包括手也被壓著，是正面壓著，壓在床上
，並用右手拉我短褲拉鍊，將短褲、內褲一起拉下來，丟在床下
。然後脫他自己的褲子（包括四角有藍黑條紋的外褲及白色內褲
），握住他的生殖器插入我生殖器內。我一直用手、腳反抗，腳
一直踢，手也一直推，但因為他很重壓著，我推不動，我反抗中
，也用中文跟他說「先生不可以，不可以這樣」，但他不聽，還
是繼續性侵害我，整個過程約一、二分鐘等語（見偵卷第五九、
六十頁）。對照甲女前後之陳述，不僅就被告施強暴方法，即其
餘發生時間、地點，幫被告刮痧、被告穿著情形、如何反抗等情
，所述並無不同。原判決泛稱甲女於警、偵訊時所稱性侵害的過
程並不一致，似與卷內筆錄不符。甲女於警、偵訊陳述與事實是
否相符，攸關被告是否成立刑法第二百二十一條之強制性交罪。
原判決未究明釐清，逕認被告與甲女係合意性交，亦有應調查之
證據未加調查之違法。檢察官上訴執以指摘，非無理由，應認原
判決有撤銷發回更審之原因。
據上論結，應依刑事訴訟法第三百九十七條、第四百零一條，判
決如主文。
中    華    民    國  九十九  年    十    月  二十一  日
                      最高法院刑事第五庭
                          審判長法官  陳  正  庸  
                                法官  林  秀  夫  
                                法官  林  瑞  斌  
                                法官  王  聰  明  
                                法官  謝  靜  恒  
本件正本證明與原本無異
                                      書  記  官  
中    華    民    國  九十九  年    十    月  二十七  日
                                                      Q

司法院資訊處製作；財團法人民間司法改革基金會備份。
